臺灣苗栗地方法院刑事判決　　　　　　　95年度簡上字第88號
上　訴　人
即　被　告　甲○○
上列上訴人即被告因妨害兵役案件，不服本院苗栗簡易庭95年度
苗簡字第876 號，中華民國95年9 月28日第一審簡易判決（聲請
簡易判決處刑案號：臺灣苗栗地方法院檢察署95年度偵字第2962
號），提起上訴，本院管轄之第二審合議庭逕依通常程序自為第
一審判決如下：
    主  文
原判決撤銷。
甲○○無罪。
    理  由
一、聲請簡易判決處刑意旨略以：被告甲○○明知己係民國73年
    次之役齡男子，竟意圖避免徵兵處理，於91年12月29日出境
    至菲律賓後，再轉往中國大陸並滯留該地就讀上海師範大學
    ，經苗栗縣竹南鎮公所於95年3 月10日以苗竹鎮民字第0950
    003974號通知其母陳玉圓催告被告返國，並應於同年4 月11
    日至衛生署苗栗醫院接受役男徵兵檢查，惟其迄今仍未歸國
    ，而無故不到，因認被告涉犯妨害兵役治罪條例第3 條第7
    款、第3 款等罪嫌。
二、按妨害兵役治罪條例第3 條第7 款之罪，以役齡男子意圖避
    免徵兵處理，核准出境後，屆期未歸，經催告仍未返國，致
    未能接受徵兵處理為其構成要件。而男子之「役齡」，觀諸
    兵役法第3 條第1 項及內政部依兵役法施行法第48條第4 項
    授權訂定之役男出境處理辦法第2 條規定，其始期為「年滿
    18歲之翌年1 月1 日」，是男子縱使年滿18歲，於滿18歲該
    年之12月31日以前尚非「役齡男子」（僅為「接近役齡男子
    」，兵役法第3 條第2 項規定參照）。再由兵役法施行法第
    48條第1 項「役齡男子尚未履行兵役義務者之出境應經核准
    ；其申請出境之限制如下：…」及第6 項「役齡男子申請出
    境後，屆期無故未歸或逾期返國，致未能接受徵兵處理者，
    依妨害兵役治罪條例之有關規定處罰」等明文規定反面解釋
    可知，男子於年滿18歲之年12月31日以前出境無須經過申請
    核准之程序，其出境原因及期間均不受限制，自亦不生「屆
    期未歸」致未能接受徵兵處理而應受刑罰之問題。查本件被
    告甲○○生於73年11月14日，最後一次出境時間係91年12月
    29日，有被告全戶戶籍資料、入出國日期證明書、境管局入
    出境資料查詢單各1 件可稽（見偵查卷第2 至5 頁），其出
    境時間在滿18歲之年12月31日以前，即被告成為役齡男子之
    前，揆諸上開說明，自不須申請核准、不受期間限制，此由
    苗栗縣竹南鎮公所、內政部入出國及移民署均未能提出被告
    之「役男出境申請書」（見本院卷第43至50頁），被告當時
    持用之護照上亦無任何註明應返國日期之戳印（見本院59至
    64頁）等客觀事實，均可獲得佐證。被告既非以役齡男子之
    身分經核准並限定期間出境，其事後未返國接受徵兵處理之
    行為，即顯然與妨害兵役治罪條例第3 條第7 款之構成要件
    不符。
三、公訴人論告時雖又以：被告於大陸地區就學期間已屆役齡，
    曾接獲母親電話通知應返國接受徵兵檢查，卻為完成學業而
    不返國，其行為仍屬徵兵檢查無故不到等語，認被告涉犯妨
    害兵役治罪條例第3 條第3 款之罪。惟依我國兵役制度，公
    立或已立案之私立高級中學及其同等以上學校在校之學生得
    予緩徵，暫不須接受徵集或徵兵處理（兵役法第35條、第36
    條、徵兵規則第11條第2 項參照），由此可見，立法者原即
    認定在校之學生不宜於就學期間接受徵集或徵兵處理，準此
    ，「在校就學」自非不能構成徵兵檢查不到之正當理由。而
    對在境外地區學校就讀之役齡男子而言，令其於學期中臨時
    接獲通知時，當下中斷正在修習之課程學業，緊急請假並安
    排適當之交通方式返國接受徵兵處理，更屬不合情理之苛求
    ，難認具有期待可能性。是故，儘管我國兵役法規尚不允許
    未服役之役齡男子出境前往大陸地區就讀（役男出境處理辦
    法第5 條第4 項前段參照），有關緩徵之規定亦不適用於役
    齡前出境至大陸地區或國外就學之役齡男子，內政部役政署
    仍於94年5 月31日役署徵字第0940009008號函中明確指示：
    役齡前出境至大陸地區（或國外）就學之役齡男子「宜列事
    故名冊列管，俟渠等返國時即依規定辦理徵兵處理」，實已
    基於前述缺乏期待可能性以及避免虛耗行政成本、過度使用
    刑罰等考量，例外允許此類役男於完成學業後或因其他事由
    自行返國時再接受徵集或徵兵處理。本件被告係於役齡前出
    境，嗣轉往大陸地區，於19歲徵兵及齡之年12月31日前之92
    年2 月間進入上海師範大學就讀，預計於96年7 月畢業，此
    為被告及其父乙○○、其母陳玉圓一致供述之事實（見偵查
    卷第12頁，本院卷第16、17、31、36頁），並有學生證影本
    1 紙足憑（見偵查卷第14頁），而苗栗縣竹南鎮公所將役男
    徵兵檢查通知書送達被告之母陳玉圓、由陳玉圓以電話轉達
    被告及該次徵兵檢查舉行之時間均在95年3 、4 月間，斯時
    被告確在大陸地區就學，且正值學期中課程進行期間，無法
    逕行返國接受徵兵檢查，揆諸前揭說明，客觀上自可認有正
    當理由，不能遽論為徵兵檢查「無故」不到。此外，妨害兵
    役治罪條例第3 條各款罪名之成立，概以「意圖避免徵兵處
    理」為前提，本件被告雖未於指定時間返國接受徵兵檢查，
    然被告及其父母均曾多次具狀表明被告俟96年7 月畢業立刻
    返國受審、服役之意思（見第一審卷第15至19頁，本院卷第
    5 至8 頁），且被告於學校課業修習完畢後，不待參加畢業
    典禮，便提早於96年6 月6 日返國，並隨即於同年6 月20日
    接受徵兵檢查、7 月30日完成抽籤（見本院卷第44頁苗栗縣
    竹南鎮公所函、第45頁內政部入出國及移民署函），準備服
    役，倘其本有避免徵兵處理之意圖，既已出境，又獲悉遭法
    院判處罪刑，何以不滯留海外繼續逃避，反倒選擇匆忙返國
    ，面對服役與服刑之雙重不利益？由此觀之，被告當時未返
    國接受徵兵檢查，其主觀想法當僅止於完成可預期即將完成
    之學業，並非具有長久不歸、避免徵兵處理之意圖。綜上所
    述，被告既非無故不到，又難認有避免徵兵處理之意圖，自
    無從以妨害兵役治罪條例第3 條第3 款之刑責相繩，而應諭
    知無罪之判決。
四、原審未查明上述情事，逕依簡易程序，對被告論以妨害兵役
    治罪條例第3 條第7 款之罪並予科刑，自有違誤，被告提起
    上訴，為有理由，又本件有刑事訴訟法第451 條之1 第4 項
    但書第3 款之情形，是應由本院將原判決撤銷，適用通常程
    序自為第一審判決，並依法諭知無罪之判決。
五、據上論斷，應依刑事訴訟法第455 條之1 第3 項、第452 條
    、第369 條第1 項前段、第364 條、第301 條第1 項，判決
    如主文。
本案經檢察官石東超到庭執行職務。
中　　華　　民　　國　　96　　年　　9 　　月　　28　　日
                  刑事第一庭  審判長法　官  劉  興  浪
                                    法  官  吳  國  聖
                                    法  官  羅  貞  元
以上正本證明與原本無異。
如不服本判決，應於判決送達後10日內向本院提出上訴狀（應抄
附繕本），其未敘述上訴理由者，應於上訴期間屆滿後20日內補
提理由書狀於本院，上訴於臺灣高等法院臺中分院。
                                    書記官  陳  建  分
中　　華　　民　　國　　96　　年　　9 　　月　　28　　日
